【裁判字號】    94,訴,1828
【裁判日期】    950127
【裁判案由】    詐欺等
【裁判全文】
臺灣板橋地方法院刑事判決              94年度訴字第1828號
公  訴  人  臺灣板橋地方法院檢察署檢察官
被      告  丙○○
上列被告因詐欺等案件，經檢察官提起公訴（九十四年度核退偵
字第六一二號）及移送併案審理（九十四年度核退偵字第一五八
號），本院判決如下：
    主  文
丙○○連續幫助連續意圖為自己不法之所有，以詐術使人將本人
之物交付，處有期徒刑伍月，如易科罰金，以佰元折算壹日。
    事  實
一、丙○○因經濟拮据亟需款項，於民國九十三年九月底見中國
    時報分類廣告欄內刊登借貸之廣告，即撥打其上電話與真實
    姓名、年籍不詳自稱「林專員」之成年男子聯絡，其預見提
    供己有金融機構帳戶之存摺、印章及提款卡，可供他人利用
    作為詐騙工具，竟仍不違其本意，而基於幫助詐欺之概括犯
    意，電話中與該名男子約定，於同年九月底十月初在位於其
    臺北縣樹林市○○街八十三號一樓住處附近之咖啡紅茶店或
    臺北縣板橋市某處見面，並多次將其已有或甫於九十三年十
    月初先後申辦完畢取得之遠東國際商業銀行、第一商業銀行
    等金融機構（另未發現使用詐欺，而已交付之帳戶有合作金
    庫銀行、華僑商業銀行、上海商業儲蓄銀行、台北富邦銀行
    、中國國際商業銀行、臺灣中小企業銀行、誠泰商業銀行、
    陽信商業銀行、中華郵政股份有限公司、中華商業銀行、玉
    山商業銀行、萬泰商業銀行、台新國際商業銀行、大眾商業
    銀行、日盛商業銀行、安泰商業銀行、中國信託商業銀行等
    ）帳戶之存摺、提款卡、印章交付提供予「林專員」使用。
    該姓名、年籍不詳之「林專員」所屬詐欺成員，旋即於九十
    三年十月六日下午四時許，以電話向乙○○偽稱其有一筆退
    休金之退稅金額八千元可以退稅，需以自動櫃員機轉帳方式
    來辦理退稅云云，致乙○○信以為真而陷於錯誤，遂依其指
    示持臺灣銀行帳戶（帳號000000000000號）、
    合作金庫汐止分行帳戶（帳號000000000000號
    ）之金融卡，至臺北市○○路三六四號前郵局操作自動櫃員
    機，以匯款轉帳方式將乙○○上開帳戶內之存款新台幣（下
    同）四萬七千零一元、五萬二千八百六十元共計九萬九千八
    百六十一元於同日先後轉入丙○○上開遠東國際商業銀行文
    化分行帳號0000000000000號帳戶內（按乙○○除上揭匯款外，另以轉帳之方式，先後共計六次依指示匯
    款共計四十萬零五百一十八元至該人指定之蔡清木【另行偵
    辦】復華銀行斗南分行帳號000000000000、孫
    振國【另簽請移轉管轄】復華銀行南門分行帳號00000
    0000000、陳台英【另為不起訴處分】合作金庫汐止
    分行帳號000000000000、中華銀行信義分行帳
    號0000000000000等帳戶）；再於九十三年十
    月八日下午十時零七分許，亦經該詐騙成員以電話向甲○○
    訛稱其信用卡遭盜刷並留下一支查詢電話，經甲○○依該電
    話輾轉查詢自稱「陳先生」之年籍、姓名不詳之成年男子，
    「陳先生」表示須建立金融卡之防火牆，致甲○○信以為真
    而陷於錯誤，依該詐騙成員指示，至高雄縣鳥松鄉○○路八
    十九號仁美郵局，以操作自動櫃員機匯款轉帳方式，將甲○○帳戶內之存款九萬九千九百九十九元轉入丙○○上述第一
    商業銀行樹林分行帳號00000000000號帳戶內。
    嗣乙○○、甲○○發覺受騙後，經報警始循線查知上情。
二、案經臺北縣政府警察局樹林分局報請臺灣板橋地方法院檢察
    署檢察官偵查起訴，及雲林縣政府警察局斗南分局報請臺灣
    雲林地方法院檢察署檢察官偵查後移送併辦。
    理  由
一、訊據被告丙○○固於警詢、偵查中坦承於上揭時地將已有或
    甫新申辦之上開金融機構帳戶存摺、提款卡、印章交予自稱
    「林專員」成年男子之事實不諱，惟矢口否認有何幫助詐欺
    取財之犯行，辯稱：伊因那時缺錢花用且信用不良，看到報
    載「強停、拒往皆可辦貸款」之廣告，欲辦小額信貸，遂依
    報載之電話聯絡自稱「林專員」之成年男子，「林專員」表
    示須提供薪資轉帳的帳戶，且希望每件銀行都去送件開戶，
    伊並知他們會做薪資轉帳、勞健保及薪資證明，便不疑有他
    而辦理之，並答應錢辦下來後給與「林專員」二成手續費，
    且伊交付提款卡、存摺時，並未告知密碼，故認無法為他人
    盜用，亦有填寫相關貸款申請表格及基本資料，惟該等資料
    已不存在，嗣無法聯絡「林專員」時，均有打電話至各該金
    融機構掛失上開所有帳戶云云。經查：
  (一)被害人乙○○、甲○○分於九十三年十月六日、八日，遭人
    各以上述所示手段詐騙，致均陷於錯誤而至自動櫃員機以匯
    款轉帳方式，將如上所列金額各轉入被告丙○○遠東國際商
    業銀行文化分行帳號0000000000000號帳戶、
    第一商業銀行樹林分行帳號00000000000號帳戶
    內，並隨遭詐騙集團成員以提款卡提款方式於同日一次或多
    次提領殆盡等情，業據被害人乙○○、甲○○於警詢中指述
    綦詳，並有遠東國際商業銀行開戶總約定書、該行客戶基本
    資料查詢單及存摺往來明細分戶帳、高雄縣政府警察局仁武
    分局詐騙帳戶通報警示、詐騙電話停話申請表、第一商業銀
    行樹林分行存款明細分類帳、該分行九十三年十一月十八日
    （九三）一樹字第三六三號函文、九十四年十二月十二日（
    九四）一樹字第三○七號函及所附未登摺帳項查詢清單各一
    份、自動櫃員機交易明細表共三紙、存摺存款向戶資料查詢
    單、存款明細分類帳各一紙附卷可稽，此部分事實，以足已
    認定。
  (二)一般名眾辦理貸款係透過銀行等金融機構之正當管道，為確
    保貸款人日後正常繳息還款，必然仔細徵信，確認貸款人以
    往之信用情況，並核對相關證件，甚至與本人進行確認，以
    評估是否放款以及放款額度，無論何類信用貸款，若貸款人
    信用狀況不良至金融機構無法承擔風險之程度時，任何人均
    無法貸得款項，委託他人代辦亦然；復各金融機構亦普遍設
    有服務人員，提供諮詢及協助客戶辦理各項業務等服務，若
    客戶因信用不良可否辦理貸款有所疑義，均可向服務人員甚
    至櫃檯人員查詢，無需大費周章請人代辦，是以被告實已明
    知其信用狀況不佳，無法依正常程序辦理貸款，其仍委託不
    詳姓名之人代辦貸款，實已有製造假財力證明之主觀認知；
    況被告於本院審理時供承：伊依「林專員」指示，辦理帳戶
    ，交予以為薪資轉帳、勞健保、取得薪資證明等語若果屬實
    ，足見其交付帳戶時已有供他人使用虛偽交易之意，且被告
    若未同時將帳戶之密碼交付予「林專員」，顯無法操作自動
    櫃員機匯款以進行其交付帳戶之目的，故所辯未同時交付密
    碼云云有違上情，即屬不實，衡諸常情，被告個人帳戶之存
    摺、提款卡及印章及密碼等物均應由己保管使用，不能交由
    他人使用，且近年來社會利用人頭帳戶詐騙他人金錢以逃避
    政府查緝之案件屢見不鮮，復廣為媒體報導且迭經政府宣傳
    ，被告於本案行為時顯屬有相當社會經驗之人，對此亦應有
    所認知及警覺，豈有將上開物件一併交由初次見面、僅透過
    電話聯絡而見面約二次左右之陌生男子，而甘冒貸得款項悉
    數遭人領取，自己仍需向銀行負擔貸款債務風險或觸犯刑事
    案件之虞之理？次查，被告於第一商業銀行樹林分行、遠東
    國際商業銀行板橋文化分行所設帳戶，未曾辦理掛失止付或
    無申請存摺、印鑑及密碼遺失或變更記錄資料乙節，業據各
    該分行函附說明在卷，有第一商業銀行樹林分行九十四年十
    二月十二日（九四）一樹字第三○七號函文、遠東國際商業
    銀行九十四年一月三十一日（九四）遠銀化字第七號函文各
    一份可證，且被告於九十三年十月中旬即已知「林專員」辦
    理貸款之事，並非事實，且其帳戶已經遭他人使用，竟未向
    警方報案，業經被告於本院審理時供明在卷。綜上，被告執
    前詞置辯云云，核與常情及客觀事實至屬相悖，不足採信，
    從而，被告輕率將自己名義之帳戶存摺、提款卡及印章提供
    予非熟識且年籍、姓名均不詳之成年男子使用，以致自己完
    全無法了解、控制其帳戶相關物件之使用方法及流向，揆諸
    前開說明，足認被告具有縱他人利用其帳戶作為詐欺取財匯
    款所用帳戶，亦不違背其幫助詐欺取財犯罪本意之不確定故
    意甚明。本件事證明確，被告幫助詐欺取財之犯行洵堪認定
    ，應依法論科。
二、按刑法上之幫助犯，係對於犯罪與正犯有共同之認識，而以
    幫助之意思，對於正犯資以助力，而未參與實施犯罪之行為
    者而言，最高法院七十五年度台上字第一五○九號、八十四
    年度台上字第五九九八號、第六四七五號、八十八年度台上
    字第一二七○號判決亦同此意旨。是以，如未參與實施犯罪
    構成要件之行為，且係出於幫助之意思提供助力，即屬幫助
    犯，而非共同正犯。本件被告基於幫助之犯意，提供上開金
    融機構帳戶存摺、提款卡及印章等資料予犯罪人員，由該成
    員，以詐術分使乙○○、甲○○陷於錯誤，而各匯款至被告
    所提供之上開金融機構帳戶，再經不詳之「車手」提領，無
    證據證明被告有參與詐欺犯行之構成要件行為。核其所為，
    係幫助犯刑法第三百三十九條第一項詐欺取財罪，被告幫助
    他人犯上開罪名，爰依刑法第三十條第二項之規定，按正犯
    之刑減輕之。再其分多次提供己有帳戶之存摺、提款卡、印
    章，幫助他人犯罪，而該他人先後二次詐取財物之犯行，均
    時間緊接，方法相同，觸犯構成要件相同之罪名，顯係基於
    概括犯意為之，為連續犯，加重其刑，並先加後減之。起訴
    書及併案意旨書就被告上揭犯罪事實論涉犯刑法第三百四十
    條之幫助常業詐欺罪、洗錢防制法第九條第一項之洗錢罪嫌
    云云，惟按刑法上之常業犯，係指藉某種犯罪所得為其賴以
    維生之職業而言；故必須行為人有藉該項犯罪所得為其賴以
    維生之情形，始成立常業犯。而在幫助常業犯罪之場合，亦
    必須行為人所幫助之人確有藉該項犯罪所得為其賴以維生職
    業之事實，始足成立常業犯之幫助犯，有最高法院九十四年
    度台上字第四○二六號判決可供參照。而本件被告所有之上
    開帳戶僅為警查獲於九十三年十月六日、八日遭人利用實施
    上開詐欺行為，對於被告所幫助之犯罪成員究竟是否有藉詐
    欺所得資為其等賴以維生之事實？並未於事實欄內加以認定
    記載明白，本院亦查無任何足以證明之證據，其遽論以上開
    罪名，自嫌無據；次按洗錢防制法第二條規定，本法所稱洗
    錢，係指下列行為：一掩飾或隱匿因自己重大犯罪所得財物
    或財產上利益者。二掩飾、收受、搬運、寄藏、故買或牙保
    他人因重大犯罪所得財物或財產上利益者，同法第三條則明
    定重大犯罪之罪名，既不能證明該犯罪成員，所犯者為常業
    詐欺罪，而刑法第三百三十九條之詐欺罪非屬該法所稱重大
    犯罪，正犯無從證明係犯洗錢防制法第三條規定之重大犯罪
    ，被告所涉幫助犯行，自難論以該法之幫助罪名，起訴書及
    併案意旨書所引法條，自屬誤會，惟其社會基礎事實既屬同
    一，本院應予變更應適用之法條，附此敘明。爰審酌被告未
    曾受有期徒刑之宣告，素行尚非不良，此有臺灣高等法院被
    告前案紀錄表足按，因經濟拮据，將帳戶供他人犯罪使用，
    所為已影響社會正常經濟交易安全，增加被害人尋求救濟之
    困難，並使詐欺犯罪之追查趨於複雜及其犯罪之動機、目的
    、手段、生活狀況、智識程度暨犯罪後態度等一切情狀，量
    處如主文所示之刑，並諭知易科罰金之折算標準，以示懲儆
    。至被告將上揭金融機構之帳戶存摺、提款卡、印章等物品
    ，已交予犯罪之成員，至今仍未取回，亦未經扣案，爰不為
    沒收之諭知，附此敘明。
據上論斷，應依刑事訴訟法第二百九十九條第一項前段、第三百
條，刑法第五十六條、第三十條、第三百三十九條第一項、第四
十一條第一項前段，罰金罰鍰提高標準條例第一條前段、第二條
，判決如主文。
本案經檢察官朱立豪到庭執行職務。
中    華    民    國    95    年    1     月    27    日
                  臺灣板橋地方法院刑事第十七庭
                          審判長法  官  張江澤
                                法  官  絲鈺雲
                                法  官  王綽光
以上正本證明與原本無異
如不服本判決，應於判決送達後十日內向本院提出上訴狀（應附
繕本），上訴於臺灣高等法院。
                                書記官  林文達
中    華    民    國    95    年    1     月    27    日
附錄本案論罪科刑法條全文：
中華民國刑法第30條（從犯及其處罰）
幫助他人犯罪者，為從犯。雖他人不知幫助之情者，亦同。
從犯之處罰，得按正犯之刑減輕之。
中華民國刑法第339 條（普通詐欺罪）
意圖為自己或第3 人不法之所有，以詐術使人將本人或第3 人之
物交付者，處五年以下有期徒刑、拘役或科或併科1000元以下罰
金。
以前項方法得財產上不法之利益或使第 3 人得之者，亦同。
前二項之未遂犯罰之。


司法院資訊處製作；財團法人民間司法改革基金會備份。
